最　高　行　政　法　院　判　決
　　　　　　　　　　　　　94年度判字第00335號
上　訴　人　乙○○
　　　　　　　　　　　　送達代收人　甲○○
被 上訴 人　財政部臺灣省中區國稅局
代　表　人　丁○○
上列當事人間因贈與稅事件，上訴人對於中華民國92年6月17日
臺中高等行政法院91年度訴字第884號判決，提起上訴，本院判
決如下：
　　主  文
原判決廢棄，發回臺中高等行政法院。
　　理  由
本件上訴人起訴主張：原處分以上訴人於民國87年5月27日移轉
現金計新台幣（下同）14,411,764元予上訴人之外孫甲○○、上
訴人之堂伯孫丙○○及丙○○之配偶黃曾玉鳳，認有贈與情事，
業已超過當年度贈與稅之免稅額，而未依遺產及贈與稅法規定辦
理贈與稅申報，遂依查得資料核定上訴人87年度贈與總額14,411
,764元，贈與淨額13,411,764元，應納稅額2,636,176元，並依
遺產及贈與稅法第44條規定按核定應納稅額加處一倍之罰鍰2,63
6,100元。惟查其中甲○○6,000,000元部分，原為上訴人寄託甲
○○保管，嗣改為借貸，由甲○○支付利息，並由甲○○以該利
息代為支付上訴人生活費、醫藥費、健保費及將來之喪葬費，並
非贈與。另匯款予丙○○及黃曾玉鳳8,411,764元部分，上訴人
係償還本人向丙○○、上訴人之父黃墩向丙○○之祖父黃火爐之
借款、上訴人之先夫許玉成向丙○○之父黃石德之借款及整修歷
代祖先墓園、過節祭祀之借款，並非贈與。其中向黃火爐、黃石
德借款及代墊部分，以年利率百分之八複利計算，並按物價指數
計算，共計143,712,844元，而上訴人係黃墩（上訴人之父）及
許玉成（上訴人之配偶）之合法繼承人，丙○○為黃火爐及黃石
德之合法繼承人，依民法第1148條規定，上訴人將被繼承人之債
務向丙○○清償，亦於法有據。退一步言之，上訴人與丙○○、
黃曾玉鳳間，親身直接洽請渠等代支代付有關款項，亦即丙○○
、黃曾玉鳳二人經手每年祭祀、造墓等及將發生之遷墓、掃墓費
用有5,185,326元，有代墊款項明細計算表及上訴人承諾書可按
，該部分即係上訴人向丙○○、黃曾玉鳳二人借貸及附有負擔，
亦應自匯款8,411,764元中扣除。請判決撤銷訴願決定及原處分
等語。
被上訴人則以：關於借與甲○○部分，查上訴人、甲○○與借款
契約書就利息支付收取情形之說詞、記載均不同，且上訴人為許
君之祖母，彼此共同生活，而上訴人為民國前一年出生，其間約
定之借款償還期限為103年5月25日，顯有悖常情，實難認定其間
為借貸關係。另有關償還丙○○先前之墊款及附有負擔部分，查
上訴人所提資料除為年代久遠且均為私人備忘記載，又有關借款
部分係黃墩、黃火爐間及許玉成、黃石德間之債權債務關係，並
非上訴人與丙○○間之債權債務關係，又據其提示之借據、賣渡
書，並無複利計息之記載，是主張以年利率8%複利計算並乘以物
價指數1,000倍，計算上訴人應付丙○○本利108,261,560元及16
,526,000元，不足採據。另丙○○提示祖譜等相關資料，說明自
昭和4年（民國18年）起即由丙○○代付祭祀、掃墓及遷葬支出
等費用，然丙○○於民國19年出生，何來能力可自民國18年有代
付費用之事實，況上訴人並未能提示丙○○確有支付此等費用之
具體事實；又丙○○預計祖墳未來將會遷葬及以後年度仍由丙○
○代為掃墓、祭祀，將發生之費用預估約1,600,000元部分，經
查上述費用係丙○○預估自民國88年起100年間將發生之費用，
是該費用尚未發生，且並非向上訴人所為之給付，又預估費用發
生之期間長達100年，受贈人何能履行？（丙○○民國19年生）
是尚難認定為贈與之附有負擔。又上訴人所提示台中縣豐原市公
所91年11月21日豐市社字第0910036081號函尚難證明其為低收入
戶，且縱其為低收入戶，亦非當然與丙○○有債權債務，原核定
核課贈與稅並無不合等語，資為抗辯。
原審以：按「凡經常居住中華民國境內之中華民國國民，就其在
中華民國境內或境外之財產為贈與者，應依本法規定，課徵贈與
稅。」、「本法稱贈與，指財產所有人以自己之財產無償給予他
人，經他人允受而生效力之行為。」、「贈與附有負擔者，由受
贈與人負擔部分應自贈與額中扣除。」、「納稅義務人違反第二
十三條或第二十四條之規定，未依限辦理遺產稅或贈與稅申報者
，按核定應納稅額加處一倍至二倍之罰鍰；其無應納稅額者，處
以九百元之罰鍰。」及「依本法第二十一條在贈與額中扣除之負
擔，以具有財產價值，業經履行或能確保其履行者為限。負擔內
容係向贈與人以外之人為給付，得認係間接之贈與者，不得主張
扣除。」分別為遺產及贈與稅法第3條第1項、第4條第2項、第21
條、第44條及同法施行細則第18條所明定。次按「主旨：納稅義
務人以現金轉存其親屬名下，如經查明確屬無償贈與，應依遺產
及贈與稅法第4條規定核課贈與稅。」亦經財政部84年6月20日台
財稅第841630947號函釋在案。查上訴人於88年11月18日至被上
訴人處製作談話筆錄時，被上訴人所屬人員問上訴人：「請問您
借款予甲○○先生有無請其書立借據或其他書面文件？有無約定
利息給付方式及計算方法？」上訴人答稱：「借款予甲○○君．
．．利息是於每個月之月底依郵局之定期存款利息計算，自87年
5月底借款起迄今每個月他都有支付利息予本人．．．」，與其
提示之借款契約書）記載「．．．借貸期間自民國87年5月26日
起至民國103年5月25日止，利息以年利率5%計算，前6年每2年付
息乙次，第7年起每年付息乙次，最後一期利息應連同本金於103
年5月25日一次付清．．．」，二者就支付收取利息之時間、計
算方式並不相同；被上訴人於復查時函請上訴人提示收取利息之
相關資料以供查核，然僅提示甲○○出具說明書說明甲○○向上
訴人借6,000,000元係用於購置房屋，而6,000,000元之利息則用
於照顧上訴人生活起居、扶養、生活費用以及上訴人百年後之一
切費用均由其負擔，簽立上揭借據以擔保上訴人之利益，並未能
提出收取利息之相關資料佐證。是本件不僅上訴人、甲○○與借
款契約書就利息支付收取情形之說詞、記載均不同，且上訴人為
許君之祖母，彼此共同生活，而上訴人為民國前一年出生，雙方
約定之借款期限至103年5月25日為止，實有悖常情，雙方之間顯
無借貸關係存在，原核定依前揭法令核課贈與稅，並無不合。次
查上訴人主張償還其本人向丙○○、上訴人之父向丙○○之祖父
借款及整修歷代祖先墓園、過節祭祀之借款部分。上訴人提示之
借用證書、賣渡書、借用證及婚約合約證上雖貼有印花，惟僅能
說明黃墩、黃火爐及許玉成、黃石德於日本大正十一、十二年及
昭和四年、五年間曾訂定債權債務契約。其有關借款部分係黃墩
、黃火爐間及許玉成、黃石德間之債權債務關係，並非上訴人與
丙○○間之債權債務關係，且原債權人及債務人均已死亡，亦歷
經七、八十年之久，丙○○均未加以求償，顯見該債務業已清償
或已免除。又據其提示之借據、賣渡書，並無複利計息之記載，
是上訴人主張以年利率百分之八複利計算並乘以物價指數1,000
倍，計算上訴人應付丙○○本利108,261,560元及16,526,000元
，不足採據。又丙○○提示祖譜、戶籍謄本、公媽名冊、掃墓輪
流表、歷代祖先遷葬支出明細及祖墳之照片等相關資料，說明自
昭和四年（民國18年）起即由丙○○代付祭祀、掃墓及遷葬支出
等費用，經查丙○○於民國19年出生，何來能力可自民國18年有
代付費用之事實。又依據丙○○前所提示之「徙台肇基第十四世
祖黃元貴公衍派系統表」，丙○○係上訴人之繼嗣子，依民間習
俗，即負有逢年過節購買物品祭祀祖先、分攤整修歷代祖先墓園
費用之義務，從而丙○○縱有支付該等費用之事實，亦難謂為丙
○○係代上訴人支付費用，況上訴人並未能提示丙○○確有支付
此等費用之具體事實。又丙○○預計祖墳未來將會遷葬及以後年
度仍由丙○○代為掃墓、祭祀，將發生之費用預估約1,600,000
元部分，經查上述費用係丙○○預估自民國88年起100年間將發
生之費用，是該費用尚未發生，且並非向上訴人所為之給付，又
預估費用發生之期間長達100年，受贈人（丙○○民國19年生）
如何能履行？是尚難認定為贈與之附有負擔，原核定未准自贈與
總額中扣除，依首揭法條規定並無不合。上訴人雖又提示台中縣
豐原市公所91年11月21日豐市社字第0910036081號函說明其為貧
民戶，惟查上訴人向台中縣豐原市公所申請核發低收入戶證明乙
案，經該所函復其現領有之補助款係大雅鄉公所辦理之敬老福利
生活津貼，非低收入戶補助款，是該函尚難證明其為低收入戶，
且縱其為低收入戶，亦非當然與丙○○有債權債務關係，且上訴
人於88年11月1日至被上訴人處製作談話筆錄時，已陳明其與丙
○○、黃曾玉鳳間並無金錢借貸關係等語，則上訴人所提出之同
意書及丙○○所提出之支付命令等件，均不足為上訴人有利之認
定。是上訴人主張償還丙○○先前之墊款及附有負擔，惟提示之
資料均不足證明為真實，原核定依前揭法令核課贈與稅並裁處罰
鍰，尚無不合等語，而駁回上訴人之訴，固非無據。
惟查：本件關於匯款予丙○○及黃曾玉鳳8,411,764元部分，上
訴人於原審分別提出（一）上訴人之被繼承人向黃火爐、黃石德
借款及代墊部分（二）上訴人向丙○○、黃曾玉鳳借款及代墊部
分，並逐項附有證人姓名及地址，請求傳訊，此為其重要攻擊防
禦方法，且攸關上訴人主張系爭匯款為上訴人償還被繼承人之負
債及墊款得否採信，原審未予傳訊證人，亦未說明其取捨意見，
遽判斷本件無借貸及附負擔，難謂無判決不備理由之違法。又上
訴人於訴願時即提出台中市政府71年7月30日71府民行字第51255
號函，說明丙○○非上訴人之繼嗣子，原判決仍以丙○○係上訴
人之繼嗣子，負有逢年過節購買物品祭祀祖先、分攤整修歷代祖
先墓園費用之義務，難謂丙○○係代上訴人支付費用等語，其認
定事實亦有卷證不符之違誤。究竟黃墩、許玉成有無向黃火爐、
黃石德借款？黃火爐、黃石德、丙○○、黃曾玉鳳有無代上訴人
墊付款項？上訴人將來有無繼承人？何以須由丙○○夫妻負擔祭
祀之責任？本件事實既欠明瞭，本院無從為法律上之判斷。上訴
論旨，指摘原判決違背法令，求予廢棄，非無理由。
據上論結，本件上訴為有理由，爰依行政訴訟法第256條第1項、
第260條第1項，判決如主文。
中    華    民    國    94    年    3     月   17     日
                  第五庭審判長法  官　趙　永　康
                              法  官　鄭　淑　貞
                              法  官　黃　淑　玲
                              法  官　侯　東　昇
                              法  官  林  文  舟
以  上  正  本  證  明  與  原  本  無  異
中    華    民    國    94    年    3    月    17     日
　　　　　　　　　　　　　　　書記官　阮　桂　芬
